【裁判字號】    96,醫,5
【裁判日期】    991117
【裁判案由】    損害賠償
【裁判全文】
臺灣宜蘭地方法院民事判決                 96年度醫字第5號
原      告  乙○○
法定代理人  丙○○
            甲○○
訴訟代理人  曾文杞律師
被      告  財團法人羅許基金會羅東博愛醫院
法定代理人  丁○○
訴訟代理人  吳振東律師
複代理  人  戊○○
上列當事人間請求損害賠償事件，本院於民國99年10月18日言詞
辯論終結，判決如下：
    主      文
原告之訴及假執行之聲請均駁回。
訴訟費用由原告負擔。
    事實及理由
一、原告主張：
(一)原告乙○○於民國92年4月7日出生，出生後不久即於同年5
    月24日因高燒不退，至被告醫院就醫住院，並於同年月28日
    出院。嗣於同年月30日原告又因高燒於被告醫院住院治療，
    於同年6月4日出院。因原告於同年6 月12日於訴外人羅東聖
    母醫院注射5合1疫苗後，當日晚間發高燒，乃於同年月13日
    凌晨至被告醫院住院治療，詎原告之母丙○○於同年月14日
    上午10時許前去探望原告，竟發現原告臉部、身體有抽搐、
    癲癇等情狀，遂向被告醫院值班護理人員要求通知醫師前來
    診治，詎被告值班人員表示當日為週六醫師不在，經原告之
    母丙○○堅持，被告值班人員始開始通知醫師前來，惟仍待
    40分鐘後始由被告醫院醫師張永青來電詢問，並無醫師前來
    診治。原告之母丙○○乃於電話中告知原告有抽搐癲癇等現
    象，請求轉院治療，然張永青醫師僅於電話中表示應先照射
    腦部Ｘ光瞭解狀況，但仍延至當日下午2 時17分始進行照射
    ，已延宕4 個多小時，經實施腦部Ｘ光之照射後，原告之母
    丙○○仍請求轉院治療，惟被告醫院未積極處理，乃延至當
    日下午6 時許始送達訴外人長庚醫療財團法人林口長庚紀念
    醫院（下稱林口長庚醫院）醫治；又原告經林口長庚醫院診
    治，診斷結果為硬腦膜下血腫，致原告腦部受傷及身體左側
    手腳萎縮，於96年起訴時已4 足歲仍無法說話及行走，並已
    判定屬重度肢障。反觀被告醫院自92年5 月24日起即多次診
    治原告，卻均未發現原告有硬腦膜下血腫，迄92年6 月14日
    止達20日，已致延誤原告受適當醫療之時機，且於92年6月1
    4 日上午10時許發現原告臉部、身體有抽搐、癲癇等情狀時
    ，被告醫院復延誤診治時間，達4 個多小時，於原告之母丙
    ○○請求轉院治療後，被告醫院仍未積極處理，再度延誤原
    告受診治時間，被告醫院負有契約責任而不為完全之履行，
    並違背可合理期待之安全性致生損害於原告，原告自得請求
    被告醫院賠償。從而，系爭醫療事件致原告腦部受傷及身體
    左側手腳萎縮，起訴時已4 足歲仍無法說話及行走，時時刻
    刻均需他人在旁照顧，依台灣地區簡易生命表，平均餘命為
    70年，原告得請求自99年4月8日滿7歲起至166年4月7日止計
    67年，共804月，每月新台幣（下同）3萬元之看護費用計2,
    412萬元，此部分原告僅先為部分請求300萬元；又原告上述
    情形，可預見其成年後完全喪失勞動能力，得請求自112年4
    月8 日原告滿20歲起至166年4月7日止計55年，共648月，每
    月2萬元之勞動能力損失計1,320萬元，此部分原告僅先為部
    分請求150萬元，併予依法請求被告給付非財產上損害100萬
    元精神慰撫金，合計550萬元等項損害。為此，爰依民法第2
    27條債務不履行之不完全給付及消費者保護法第7 條、第10
    條等規定之法律關係提起本訴，請求被告給付上述賠償金額
    等語。並聲明：1.被告應給付原告 550萬元，及自起訴狀繕
    本送達翌日起至清償日止，按年息5 ％計算之利息；2.願供
    擔保，請准宣告假執行。
(二)對於被告答辯所為之陳述：
１、本件依行政院衛生署醫事審議委員會鑑定書，尚非可據為認
    定被告無過失：(1)上開鑑定書明指：一、「案情概要」係參
    考所送病歷、卷證等資料，對「案情」所作之描述，是否符
    合事實，仍請委鑑單位依職權調查認定。二、「鑑定意見」
    係針對所詢事項，就案情概要所敘事實，基於醫學知識及現
    行醫療常規，所作之鑑定意見。若有疑義，請詳述問題，再
    函請鑑定等語。即行政院衛生署醫事審議委員會鑑定書所述
    案情是否符合事實，仍須調查認定，且若有疑義，亦得再函
    請鑑定。(2)又被告是否涉有過失，洵在被告醫師是否盡其醫
    療行為之注意義務，而被告醫師是否已盡其醫療行為之注意
    義務，由醫囑得見其端。本件原告分別於92年間3 次於被告
    醫院住院治療，惟觀諸92年5月24日及92年5月30日被告醫師
    醫囑單，均依序書寫無塗改，然92年6 月13日入院之醫囑單
    則多處塗改且因塗改多處致無法依序書寫，亦與所述不符，
    該醫囑單顯然有疑，依該醫囑單所為鑑定，尚非可據為認定
    被告無過失。(3)且被告對原告之診斷為小兒癲癇，與硬腦膜
    下血腫不符，被告稱其依相關病歷、醫囑及檢驗查出原告為
    硬腦膜下血腫不實，被告根本未查出原告為硬腦膜下血腫，
    有被告之出院診斷足稽，被告自屬過失。(4)況原告之腦部電
    腦斷層顯示為高訊號強度表現，屬於急性出血，為1 週內之
    出血，被告竟未檢出，且原告經林口長庚醫院診治，即行診
    斷為硬腦膜下血腫，並迅施行手術治療，相較於原告歷經3
    次於被告醫院住院，被告仍未能憑原告病灶診斷為硬腦膜下
    血腫，被告顯涉有過失。也因此原告有所質疑，認為被告是
    否有其所說明的處理過程，及該過程是否符合醫療常規、處
    置過程是否涉及疏失，以及被告處理過程與原告所受傷害之
    間有無因果關係。
２、另本件雖經原告請求再為補充鑑定，並經行政院衛生署於99
    年8月18日以衛署醫字第0990208216 號函復，然該鑑定回函
    並沒有就原告函詢的部分再為詳實說明，也沒有完全針對原
    告鑑定事項回復。又被告在92年5月24日、92年5月30日、92
    年6月13日3次住院期間，沒有盡注意義務查明原告患有硬腦
    膜下血腫。迨92年6 月14日上午10時，已經發現原告有抽搐
    、癲癇的情況，被告延誤診治，原告的母親丙○○要求轉院
    ，也遭到延誤。事實上，在第1次及第2次住院期間，被告完
    全沒有注意到原告腦部有任何的異狀，所以沒有做任何的檢
    查，第3 次住院也相同，直到原告的母親要求轉院的時候，
    才做腦部的檢查。如前所述，被告沒有盡到注意義務，醫囑
    單有塗改的情況，況且被告說入院後有多次採驗的情形，在
    醫囑單都沒有看出來，所以鑑定是依據醫囑單而為鑑定，已
    非可採。此外，在事件發生之前，原告一直在被告醫院就診
    ，如有任何的異狀，被告方面應該最清楚，但是原告硬腦膜
    下血腫的情形，被告卻一直沒有發現，之後雖然在92年6 月
    14日經過原告的母親發現原告身體有抽搐、癲癇的情形，被
    告也沒有加以積極的處理，這樣的過程，被告具有醫療的專
    業遠勝於原告，如果一概把舉證責任交給原告負擔，應該是
    不合理，顯失公平，且鑑於醫療之專業及被告醫院之規模、
    資源及能力等情形，衡諸原告並不具醫療之專業及原告並無
    任何資源及能力等情形，依民事訴訟法第 277條之規定，應
    由被告舉證其無過失才符事理。
二、被告則以：
(一)原告於92年5 月24日凌晨2時4分許因高燒不退至被告醫院急
    診就醫，被告之醫師向原告家屬問明原告症狀後，於2 時30
    分許採取原告之血液、尿液、脊椎體液檢體，送檢驗科分析
    ，其血液常規（CBC)、尿液常規、尿液生化檢查、動脈氣體
    分析(ABG)、脊椎液分析、CRP依序於同日上午3時20分、3時
    40分、3時30分、3時20分、5時及下午6時48分提出報告，此
    有各該檢驗報告及住院病歷、護理紀錄在卷可稽。被告醫院
    之醫師經由前述檢驗報告研判後，先給予原告預防性抗生素
    ，俟培養報告結果，再決定是否停藥之處理。並於原告就診
    期間，為改善原告之症狀，所施用之藥物為抗生素Ampicill
    in  Claforan（目的在控制治療細菌性感染）及一些口服藥
    物，例如sconin退燒（38.5℃時始會施用）、secorine（止
    咳化痰）、 showmin（治鼻炎症狀）及呼吸道蒸氣吸入（化
    痰治療）、輸液補充等（因原告剛入院時，其食慾欠佳，但
    其於同年5 月25日食慾改善後即停止）。而依兒科臨床常見
    疾病，小於2 個月之嬰幼兒，其發燒原因最常見者為感染，
    其中60％以上為病毒感染，10％為細菌感染，其餘原因則不
    明。本件原告至被告醫院急診時，呈現發燒且有下呼吸道感
    染症狀。依原告之母親來院時主訴，原告在家時已有發燒現
    象，且CXR顯示其雙側lung marking增加,依臨床症狀及表現
    ，顯示其有急性細支氣管炎，對照一個小於2 個月發燒之嬰
    幼兒，其敗血症最初的表徵，可能極其輕微且無何特異性，
    故須小心排除敗血症之可能性；又因其腦膜尚未發育完全，
    任何敗血症之可能均極易變為細菌性腦膜炎，故亦須小心排
    除腦膜炎之可能。且因原告所驗出之 CRP上升表示有急性感
    染且細菌性感染機會較大，故須小心排除是否敗血症或腦膜
    炎。被告之醫師基於上開臨床症狀，乃診斷為原告已罹患新
    生兒感染疑敗血症、疑腦膜炎及急性細支氣管炎。嗣上開送
    驗檢體經細菌培養結果，均呈現陰性，依其尿液、血液、脊
    椎液3天之初步報告結果，顯示未有細菌感染，俟經培養滿7
    天後之最終報告，亦均無長菌。原告之檢體，既經細菌培養
    滿7天而未長出任何細菌，依統計及經驗，其以後再長菌之
    機率極低，故一般檢驗室均以 7天為最終報告。然原告之檢
    體培養雖未長菌，但其並非代表原告必無罹患敗血症或菌血
    症之可能，因依統計有些敗血症患者需經血液培養5、6套始
    會長得出菌，其正確率才較高。原告為新生兒或較小嬰幼兒
    ，其全身之血量本就不多，如為其採取5、6套血液做培養，
    將甚有可能出現貧血現象，故臨床上不會採如此之處置，而
    係採1至2套，或視臨床狀況以做決定。因原告於5 月24日之
    CRP 值上升，同月30日其白血球值又上升，經被告之醫師診
    斷其發燒原因為新生兒感染，感染處可能在其呼吸道，復考
    量原告為幼兒，僅能做1 套細菌培養，無法完全排除其發燒
    係罹患敗血症(菌血症)或腦膜炎之可能性，乃決定採取抗生
    素治療（用以殺死或抑制病源菌）及其他症狀治療、支持性
    治療、呼吸道蒸氣吸入治療等，其目的在穩定及控制原告之
    病情。原告經上開藥物等治療之後，呈現退燒、活力佳、吸
    吮力佳、食慾佳、神情輕鬆、少哭鬧、少吐，每日體重增加
    良好，且未出現腦膜受刺激、腦壓高等徵候，被告之醫師始
    同意其於同年5 月28日出院返家休養，則被告所採取之處置
    ，自無不當可言。
(二)嗣原告再於92年5 月30日11時20分許回診，因四肢溫熱，體
    溫37.8℃，經被告醫院游靜修醫師為其診視後，要其住院治
    療，並採集原告之血液、尿液及脊髓體液檢體，但因脊髓2
    次穿刺失敗而無法取得。游醫師鑑於原告年幼體弱，且依抗
    微生物治療原則，抗生素治療失敗原因之一為抗生素治療劑
    量不足或治療時間不足。因一般認為細菌性感染特別是敗血
    症（菌血症）、腦膜炎等，一個療程至少需7 天甚至更久。
    原告於1次住院期間，其抗生素藥劑僅打滿3天，因症狀改善
    ，培養無長菌後即停藥，可能因治療時間不足，故未幾又發
    燒。嗣原告於5 月30日第2次住院時，被告考量其第1次住院
    時所施打抗生素Ampicillin Claforan48小時後,其臨床症狀
    明顯改善，表示該抗生素之施用為有效，僅因治療時間不足
    ，故於原告本次住院後，乃決定先給予同上藥劑治療，並施
    打滿一個7 天之療程，觀察病情後，於必要時再執行脊髓穿
    刺。翌日，因原告之血液分析報告顯示其紅血球及血紅素濃
    度過低，認原告之貧血原因為感染所致，游醫師決定為其輸
    血70㏄，原告於輸血過程中，並無過敏或其他不良反應，經
    住院觀察2日後，原告已無發燒現象，且其第2次血液檢體報
    告顯示發炎情況已獲控制及顯著改善，尿液分析結果正常，
    僅持續貧血，游醫師乃於同年6月2日同意其出院。又本件原
    告於5 月30日住院，開始打抗生素2、3個劑量後，燒很快就
    退，且於住院期間未再發燒，退燒後活力好、食慾佳、吸吮
    力佳、每日體重增加良好、意識狀態及神經學反射均正常，
    前囪門亦軟平，無腦膜受刺激或腦壓升高等徵候，被告之醫
    師參酌其於第1 次住院時所做脊髓液培養並無長菌，而原告
    於第2 次住院期間除甫住院時發燒不適外，並無不適或惡化
    跡象，為減少對原告之折磨，故迄其出院時止未再採集脊髓
    液檢驗。且一般病患身體內之任何發炎，均可能反應在其白
    血球或發炎指數 CRP中，因此醫師常以WBC、CRP來作為急性
    感染疾病嚴重度及治療效果之參考。本件被告係依原告6月3
    日所為第2次檢體報告中之血液白血球指數，由5月30日檢驗
    報告指數之25.7x /ul,恢復以中性球為主之正常值（7.9x/u
    l 以淋巴球為主），再配合臨床症狀改善，被告醫師因判定
    原告感染已受控制及改善，故而判斷為原告個人生理性貧血
    加急性感染所造成。至於原告之發炎處，可能為呼吸道，亦
    不排除有菌血症或敗血症，或甚至腦膜炎之可能。再者，原
    告之生化檢體為血液，其血液檢體指數為BUN:7；Cr:0.3 ；
    GOT:28；GPT:23，表示其肝、腎功能正常。而血液指血液常
    規之白血球已恢復正常（7900 /ul淋巴球為主），而該血液
    培養無長菌，尿液常規無異常發現，尿液培養亦無長菌。亦
    即被告於答辯(一)狀中所稱「原告第2 次出院時，其血液、尿
    液及生化檢體報告，均屬正常」及「第2 次血液檢體報告顯
    示發炎情況已獲控制及顯著改善」，二者代表意義一致，均
    表示原告於6月2日出院時之血液、尿液、生化正常，身體狀
    況良好，無白血球過高發炎情形，無泌尿道感染，及其肝、
    腎功能正常，被告始同意其出院。足見被告所屬醫護人員係
    本於職責，已竭盡心力治療原告，於原告第2 次住院期間，
    為原告所採之醫療措施並無疏失。
(三)其後，92年6 月13日晚間11時許，原告又因發燒，食慾不振
    ，活動力不佳及燥動不安等情而急診入院，原告之母丙○○
    訴稱：原告於12日在羅東聖母醫院施打5合1疫苗，今(13)日
    開始發燒，其家中所量體溫約為38℃等語。被告之醫護人員
    立即為其採集血液、尿液送驗：1.血液係於原告住院當晚11
    時許抽取，於同日11時49分許送驗，於11時54分驗出結果，
    發現原告之Hb值9.8 ，顯示白血球數量偏高、2.生化電解質
    於14日零時12分驗出電解質、腎功能正常、血糖過高、3.尿
    液於6月14日凌晨3 時送驗，3點38分許驗出結果正常。並經
    值班醫師檢查後，發現原告下肢肌肉張力明顯增加及僵硬，
    旋為其施行腦部超音波檢查，未發現腦室變大或突出，或腦
    水腫及明顯出血之症狀，參酌原告家屬到院時之主訴，因該
    疫苗之臨床症狀會影響四肢活動力，故於病歷記載「S:Lowe
    r limb rigidity↑↑」、「A:1...2.Lower limbrigidity
    cause？」(中譯為下肢僵硬；原因？）並將當日超音波影響
    黏貼其上，旋即囑附護理人員給予解熱劑、靜脈輸液、補充
    水分及電解質冰枕等，並限制原告每日液體不超過550 cc，
    再觀察其後續情形。翌(14)日凌晨，游醫師見原告下肢肌肉
    張力明顯增加之情形仍持續存在，復有發燒、哭鬧及嘔吐症
    狀，經查看值班醫師之上開記載後，認原告施打5合1疫苗之
    藥效已退，但其下肢肌肉張力於體溫暫退安靜時仍高，可見
    該下肢僵硬症狀非疫苗之後遺症，因而懷疑其有中樞神經系
    統病灶（如腦膜炎…等），乃於同日上午9時3分為其施行腦
    脊髓液檢查。又游醫師因考量腦部超音波僅可確認有無出血
    現象，有不易測得蜘蛛腦膜下出血及腦膜下出血之限制，為
    進一步暸解原告之中樞神經是否有病灶，除上開腦脊椎液檢
    查外，更安排於同日下午1時許做腦部斷層掃描，同日下午4
    時許，該醫院R2俞欣慧依據斷層掃描結果判讀，由其腦部出
    血分佈及影像分析，指出兩側硬腦膜下血腫及右前額少量顱
    內出血，認原告有疑似蜘蛛網膜下出血現象，乃再詢問原告
    家屬有關原告於入院前是否有外傷或挫傷等情，原告之家屬
    仍否認之。而依前述原告血、尿液及生化檢驗報告所示，原
    告係於6 月14日早上9時3分許採取脊髓液檢體，該檢體報告
    於同日上午11時1分提出（其數值為：CSF:RBC:00000 00/ul
    ；WBC:6000/ul；N/L:41/5 9；蛋白質:260mg/dl；糖量:113
    mg/dl；Grams stain：無發現菌。），游醫師係根據該檢體
    報告判讀原告有腦部出血症狀。游醫師判讀上述腦部斷層檢
    查報告後，認為原告之顱內出血會引起腦壓逐漸升高，進而
    傷害腦細胞，故指示給予抗生素Ampicillin Gantacin 及降
    腦壓藥物Mannitol，以避免細菌感染，並再次安排腦部斷層
    檢查，以確定出血位置及嚴重度，並給予支持性治療、禁食
    。同日下午1 時許，游醫師發現原告出現抽搐症狀，遂指示
    給予Luminal藥物。足見被告於原告第3次住院期間所採取之
    醫療措施，並無疏失。然經游醫師向原告之母解釋其情形，
    並表示尚無立即手術減壓之必要，原告之母丙○○當場表示
    要轉診，游醫師又為其說明轉診過程之風險。原告之母仍堅
    持出院並轉診，被告之醫護人員爰協助原告家屬辦理轉診相
    關事宜，有原告當時住院病歷摘要、血液、尿液、生化檢驗
    報告、腦部超音波照片、醫囑單、護理紀錄、住院同意書及
    自動出院志願書可佐。益證被告醫護人員於原告第3 次住院
    期間，已本其專業知識，對原告施予適當必要之診療，祇因
    原告之母堅持將原告轉往林口長庚醫院繼續治療，而自願出
    院轉診，殊非被告有不完全給付之情事。
(四)又醫師應給予病患何種檢查及治療方法，均為看診醫師依據
    病人之臨床症狀加以評估，並本於其專業知識及經驗決定之
    ，非病人家屬所得任意要求，而病患檢體之每項檢驗，亦有
    待驗結果之時間，殊非採集後即刻可知。是被告醫護人員為
    原告所為上開各項醫療措施，均係按醫療常規之處置，並無
    延誤情事。苟有被告所稱之延宕治療，造成原告腦傷嚴重情
    事，則於原告轉診至長庚紀念醫院後，該醫院醫師理應會即
    為其進行手術治療，但依該醫院診斷證明書醫囑欄所示，原
    告自92年6 月14日至該醫院急診住院，迄同年月26日始進行
    硬腦膜腹腔引流及頭部腹部縫合手術，足見被告並無延誤可
    言。故原告主張有延宕治療云云，即非事實，而無足信。再
    者，原告雖曾於92年5 月24日及30日先後住進被告醫院治療
    ，但其住院原因，經被告醫師研判為急性感染，非 SDH所造
    成。因依原告之血液常規顯示，其5月30日之白血球增高；5
    月14日之發炎指數CRP增高，配合其臨床表現除發燒外,並無
    其他神經學異常或前囪門突出或腦膜受刺激或腦壓高等徵候
    ，故原告第1、2次住院原因，為一急性感染而非硬腦膜下血
    腫。且硬腦膜下血腫(SDH) 被認為係一種有創傷性病灶，故
    硬腦膜下血腫之嬰幼兒常伴有頭部挫傷史或生產時有生產傷
    害。本件原告於急診就醫時，其家屬否認有上述情形，而原
    告當時除發燒外，並無表現出頭圍增加，前囪門突出、反覆
    性嘔吐、成長不良、嗜睡、抽筋或神經學異常症狀；其退燒
    後之神情輕鬆，活力佳、吸吮佳、食慾佳，且於住院期間少
    哭鬧不安，未有持續性高燒不退現象。參酌原告僅於5 月24
    、25日2天發燒，經被告醫師施予抗生素治療2天後，即退燒
    。原告於同年5 月28日出院，於同年月29日晚至30日凌晨發
    燒，此現象依被告醫師判斷，為抗生素治療不足，久而感染
    復發（因原告之白血球指數上升）。原告於同年5 月30日上
    午再度住院，經施以抗生素2-3doses後即退燒。原告先後2
    次至被告醫院住院，打滿1 個7天療程之抗生素後，迄同年6
    月13日，因SDH 而再度發燒，但其於該日之前並非持續高燒
    不退，且SDH 係些微發燒而無其他任何神經學或腦膜受刺激
    或腦壓高症狀，故被告之醫師診斷原告先後2 次住院時之發
    燒現象與SDH無關。況原告於同年6月14日之腦部電腦斷層掃
    描，所顯示之出血狀況，亦屬其近期內之出血，而非2、3星
    期前之出血。另原告5 月24日血液常規顯示其有正血色素正
    紅血球性貧血，Hb:8.5，至5月30日仍為8.5（5月24至30 日
    並無紅血球流失現象)，迨6月3日其Hb則掉至7.4。如果原告
    血色素之減少係失血所造成時，以原告當時體重約4.9公斤
    計算，則需於3天內流失約54cc血液，始會造成該Hb1.1之落
    差。且54cc血液約佔原告當時血液之14％，如認該血液流失
    在原告之顱內，則不可能沒有徵候。故被告之醫師診斷原告
    為生理性貧血，加上急性感染對紅血球之破壞所造成，並無
    違誤。除此，原告於6月13日第3次住院時，當時被告之值班
    醫師已注意到原告有下肢張力較高等現象，即為原告施行腦
    部超音波檢查，並詳細詢問家屬關於原告之病史後，初步診
    斷可能係5合1疫苗所引起之副作用，但仍給予輸液，限制每
    日所有液體不超過550cc,並密切觀察。翌日上午8時至9時許
    ，游醫師見原告高燒不退、哭鬧躁動、下肢張力高持續存在
    ，乃高度懷疑其有中樞神經系統病灶，旋於同日9 時許為其
    施行脊髓液穿刺檢查，其報告於同日上午11時出來，顯示有
    顱內出血症灶，即給予mannitol降腦壓，禁食，並安排腦部
    斷層檢查，以確定出血位置及大小，其所採之處理過程完全
    符合嬰幼兒顱內出血（包括硬腦膜下血腫）之處理方式。乃
    原告之家屬於上開腦斷層掃描（Brain CT）出來，經醫師解
    釋，並告知其危險性後，執意要為原告辦理出院，益見被告
    處置並無不當。
(五)況且，本件原告於98年5月1日具狀請求將其所列39項疑點送
    請鑑定，以查明被告博愛醫院對原告所施之醫療處置行為是
    否有疏失？經鈞院囑託行政院衛生署醫事審議委員會鑑定，
    已由行政院衛生署以99年1月6日衛署醫字第0990200771號函
    檢送醫審會第0000000 號鑑定書復鈞院在案。依該鑑定書之
    鑑定意見即第(一)項至第項之鑑定結果，亦認定被告對原告
    所施之醫療處置行為，俱無任何疏失，足見被告並無原告所
    主張之給付不完全或給付遲延情事。又損害賠償之債，以有
    損害之發生及有責任原因之事實，並兩者之間，有相當因果
    關係為成立要件，故原告所主張損害賠償之債，如不合於此
    項成立要件者，即難謂有損害賠償請求權存在。被告所屬醫
    護人員於原告住院就診期間，已依其病情，採取必要且適當
    之醫療措施，並無給付不完全或給付遲延之情，已如前述，
    自無損害賠償責任可言，故原告主張：被告自92年5 月24日
    起即多次診斷出原告有硬腦膜下血腫，迄92年6 月14日止達
    20日，已致延誤原告受適當醫療之時機，被告復延誤診治時
    間達4 個多小時，於原告之母請求轉院治療後，仍未積極處
    理，再度延誤原告受診治時間，被告醫院負有契約責任而不
    完全之履行，並違背可合理期待之安全性致生損害於原告，
    原告自得請求被告醫院賠償云云，自非可採；此外，醫師為
    醫療行為時，係本於其專業知識，就病患之病情及身體狀況
    等加以綜合判斷，選擇其認為最適宜之醫療方式為之，如將
    無過失責任適用於醫療行為，則醫師為降低危險，勢將選擇
    治療副作用較少之醫療方式，而捨棄較有利於治癒病患卻危
    險性較高之醫療方式。如此將不能達成消費者保護法第1 條
    第1 項之立法目的甚明。且就病患角度觀之，無過失責任制
    度會降低病患對於醫療行為之注意度，過失責任制度則可提
    高其注意度，以配合醫療行為。由此可見無過失責任制度適
    用於醫療行為，對整體醫療品質之提昇，未必會有幫助。且
    極易導致醫師基於自保心理，選擇性地對某些病患以各種手
    段不予治療，此選擇考量勢將先行排除社會上之弱者。醫師
    為免於訟累，寧可採取消極的、安全的醫療措施，或採取防
    禦性醫療，藉以免除無過失責任，則醫療手段之採取，將不
    再係為救治病人之生命及健康，而在於保護醫療人員之安全
    ，勢將剝奪其他真正需要醫療服務病人之治療機會，延誤救
    治之時機，增加無謂醫療資源之浪費，殊非病患與社會之福
    。從而醫療行為如適用消費者保護法之無過失責任制度，將
    不能達成該法第1 條所揭櫫之立法目的，而應以目的性限縮
    解釋之方式，將醫院及醫師所提供之醫療服務，排除在消費
    者保護法適用之範圍，始為合理。再者，醫療法第82條第2
    項於93年4 月28日修正時，已明定醫療機構及其醫事人員因
    執行業務致生損害於病人，以故意或過失為限，始負損害賠
    償責任，自難認醫療行為仍應適用消費者保護法之無過失責
    任規定。而消費者保護法第7 條修正之立法提案說明，亦稱
    ：「為促進醫病和諧及證諸社會對醫療行為有過高之道德期
    待，對有風險之不可預期安全性之醫療行為，不宜以單純之
    商業消費行為視之。」醫療行為與病患之生活安全或衛生固
    有莫大關係，但此屬醫療衛生相關法律所必須規範者，如有
    缺失，亦為立法者所應儘速立法，或其他社會救助體制如醫
    療責任險等）所應保障之範圍。蓋將醫療行為適用於消費者
    保護法，反而會違背該法之立法目的，已如前述。從而，縱
    依文義解釋認醫療行為適用消費者保護法，亦應以目的性限
    縮方式加以排除。故原告主張：依消費者保護法第7 條及第
    10條規定，被告應負醫療過失之債務不履行責任，亦應負本
    件之損害賠償責任云云，即有誤會等語資為答辯。
(六)並聲明：1.原告之訴及假執行之聲請均駁回；2.如受不利判
    決，請准供擔保免為假執行之宣告。
三、兩造不爭執之事實：
(一)原告乙○○於92年5 月24日因高燒不退，至被告羅東博愛醫
    院急診就醫並住院治療，於同年5月28日出院；嗣於同年5月
    30日原告又因高燒回診於被告醫院住院治療，於同年6月2日
    出院；嗣再因原告於同年6 月12日於訴外人羅東聖母醫院注
    射五合一疫苗後，當日夜間發高燒，乃於同年6 月13日晚間
    11時許至被告醫院急診就醫並住院治療；翌(14)日經原告之
    母即丙○○要求轉院治療，並於被告醫院出院後旋即將原告
    送往訴外人林口長庚醫院急診並住院治療。
(二)原告於92年6 月14日轉診至訴外人林口長庚醫院急診並住院
    治療，經醫院診視後為蜘蛛網膜下腔出血、疑似嬰兒搖晃症
    候群及腦壓高、癲癇，遂開立藥物及施行硬腦膜下腹腔引流
    手術治療後，於同年7月9日出院；又該院診斷原告罹有硬腦
    膜下出血，係依據同年6 月15日之電腦斷層檢查（結果為急
    性及慢性硬腦膜下出血及疑似兩側大腦半球栓塞），以及同
    年6 月25日之電腦斷層追蹤檢查（結果為兩側硬腦膜下積血
    、腦壓高、大腦皮質壓迫〈左側大於右側〉及兩側大腦皮質
    病變）等綜合評估之診斷；另原告曾於94年8 月16日回診，
    當時仍有坐立困難，無法說話等症狀，需定期追蹤治療；最
    近乙次於97年7月9日回診時，仍有心智運動發育遲緩，且頭
    圍發育較正常年齡小朋友小，後續已安排由外院施行復健治
    療，惟之後即未再回診。
四、得心證之理由：
    本件兩造爭執之處，乃在於：系爭醫療事件，被告醫院所為
    之醫療行為及其過程，是否有如原告所主張過失情形存在？
    又原告主張依民法第 227條債務不履行之不完全給付及消費
    者保護法第7 條、第10條等規定之法律關係，請求被告給付
    550 萬元（即看護費用300萬元、喪失勞動能力損失150萬元
    、精神慰撫金 100萬元），及法定遲延利息，是否有據？茲
    審酌如下：
(一)經查，本件原告為92年4 月7日出生，於：(1)92年5月24日凌
    晨2時4分因發燒38.8℃，被送至被告醫院急診就診，依家屬
    陳屬其已鼻塞5天及輕微咳嗽、流鼻水2天，胸部Ｘ光檢查顯
    示兩側肺部有浸潤，經醫師初步診斷為新生兒感染，疑似敗
    血症或腦膜炎、細支管氣管炎。當日凌晨2 時20分轉入兒科
    病房住院，由醫護人員採集其血液、尿液檢體及脊髓液送驗
    ，醫師先給予抗生素ampicillin 120mg iv q6h(10 0mg/kg/
    day)、gentamicin 12mg ivd q8h (7.5mg/kg/day)及改善症
    狀藥物；檢驗報告血液常規檢查RBC:2.5×106/uL(比正常低
    );Hb:8.5 g/dL(比正常低);HCT:25%;MCV:96.3f1正常;MCHC:
    34g/dL正常; MCH:32.8 pg正常;PLT:553×103/uL正常;WBC:
    13.9×103/uL偏高;N/L/M:35/52/13(以淋巴球為主)。CRP:2
    .17 mg/dL(正常<0.8 )升高；尿液常規結果正常；血液生化
    檢查GOT:20 u/dL，血糖132 mg/dL，Na:138.5，k:4.7，ABG
    (動脈氣體分析)正常，無酸血症，血中含氧量正常；脊椎液
    檢查(執行時有創傷性穿刺)RBC為28440/UL，WBC:80/ UL，N
    /L:l5/65偏高，蛋白質83mg/dL，paudy+ 稍為高，葡萄糖量
    為 56mg/dL。住院後，脊椎液檢查因有紅血球、白血球及蛋
    白質偏高，醫師隨於5月25日上午9時30分將抗生素改為ampi
    cillin 240mg iv q6h(200mg/kg/day)、clafora n 240mgiv
     q6h ( 200mg/kg/day)，期間給予呼吸道蒸氣吸入，經口鼻
    抽出量中淡黃白色稠痰。經抗生素治療、呼吸道蒸氣吸入化
    痰治療及輸液補充2天後，原告於5月26日開始退燒。住院期
    間病嬰食慾佳、活動力可，病情改善，其尿液、血液及脊椎
    液3天，報告結果初步呈陰性，故於5月28日出院。(2)同年5
    月29日凌晨原告復發燒至37.8℃。5 月30日門診回診體溫維
    持37.8℃，經醫師檢查後，於當日上午11時20分住院。5 月
    30日檢驗報告結果血液常規:RBC:2.63×106/uL(比正常低)H
    b:8.5g/dL(比正常低)，HCT:25.3%，MCV:96.1 f1正常，MCH
    C:33.8g/dL正常，MCH:32.5pg正常，PLT:722×103/uL 偏高
    ，WBC:25.7×103/uL偏高，N/L/M:56/36/7，CRP:0.26mg/dL
    (正常)；尿液常規正常；脊椎液檢查(執行2次未成功，暫緩
    檢查) 。醫師判斷為前次住院抗生素治療時間不足，經施以
    抗生素ampicillin 240mg iv q6h (200mg/kg/day)及clafor
    an 240mg ivq6h (200mg/kg/day)，住院第2天後即退燒。治
    療期間病嬰食慾好、活動力可，住院期間6月3日抽血追蹤，
    其檢驗報告結果為血液常規RBC:2.36×106/uL (比正常低)
    ，Hb:7.4g/dL(比正常低)，HCT:22.3%，MCV:94.1 f1正常，
    MCHC:32.9g/dL正常，MCH:31pg正常;，PLT:713×103/uL偏
    高，WBC:7.9×103/uL，N/L/M/E:32.6/54.2/8.4/3.5，CRP:
    0.26mg/dL(正常)；尿液常規正常；血液生化檢查BUN:7mg/d
    L，Cr: 0.3mg/dL，GOT 28 U/L，GPT 23 U/L，LDH 217IU/L
    ；檢驗報告血色素(Hb)由原來8.5g/dL降至7.4  g/dL，醫師
    安排檢查糞便潛血反應、血液抹片檢查( blood smear)、蠶
    豆症相關檢查(G6PD)、網狀紅血球檢查(reticulo cyte) 及
    庫氏試驗(Coomb's test)，並安排輸紅血球70ml。當日（ 5
    月30日）追蹤血液培養及尿液培養均呈陰性，遂停止抗生素
    治療。6月3日檢驗報告結果reticulocyte count 1 2.3 %，
    reticulocyte correct 6.1%，RBC morphology ansiocytos
    is 1+。6月4日因第2次血液檢體報告顯示，發炎情況已獲控
    制，前後2次至被告醫院住院，打滿一個7天療程之抗生素後
    ，於是安排出院。(3)1週後，原告於同年6月12日施打5合1疫
    苗，於6月13日有發燒現象，其家中所量體溫約為38 ℃，家
    人於當日晚間11時許送至被告醫院就診，醫護人員立即為病
    童抽取血液及尿液，其採檢結果如下:血液常規RBC:3.15×1
    06/uL，Hb:9.8g/dL，HCT:29.5%，MCV:93.3 f1， MCHC:33.
    1g/dL，MCH:30.9pg，PLT:573×103/ uL，WBC:16.9×103/u
    L，N/L/M: 74.2/18.6/6.8，CRP:0.49mg/dL(正常)；尿液常
    規:glucose ++；血液生化檢查Na 136.5mmol/L，K 4.81mmo
    l/L，Cl 107.5 mmol/L，Glucose 273mg/dL，BU N 8 mg/dL
    ，Cr 0.5 mg/dL，Ca 10.1 mg/dL 。住院後經值班醫師檢查
    ，發現原告下肢肌肉張力明顯增加及僵硬，為其施行腦部超
    音波檢查，未發現腦室變大或突出，或腦水腫及明顯出血之
    症狀，即囑附護理人員給予解熱劑、靜脈輸液、補充水分、
    電解質及給予冰枕等，並觀察其後續情形。6 月14日凌晨，
    被告醫院游靜修醫師見原告下肢肌肉張力明顯增加之情形仍
    持續存在，復有發燒、哭鬧及嘔吐症狀，懷疑其罹患腦膜炎
    ，乃於6月14日上午9時03分為其施行腦脊髓液檢查，檢查結
    果於上午11時01分提出RBC:0000000/UL，WBC:6000 /UL，N/
    L:59/41，蛋白質:2600mg/dL，葡萄糖量:113mg/dL。因原告
    之檢體報告顯示有出血反應，游靜修醫師遂於當日安排13時
    施作腦部斷層檢查，並指示給予抗生素ampicillin 130mgiv
    q6h (100mg/kg/day)及gentamicin 13mg ivd q8h (7.5mg/k
    g/ day)，降腦壓藥物mannitol 13cc ivd q8h (0.5gm/kg/d
    ose )。同日13時許原告出現抽搐症狀，經醫師指示先給予
    luminal 控制，並於13時30分作腦部斷層檢查顯示，兩側硬
    腦膜下血腫及右前額蛛網膜下出血。經原告家屬要求下，於
    15時辦理轉院至林口長庚紀念醫院。(4)原告於6月14 日轉至
    林口長庚紀念醫院急診、住院就醫，醫師診視後診斷為蜘蛛
    膜下腔出血、疑似嬰兒搖晃症候群及腦壓高、癲癇，而該院
    診斷原告罹有硬腦膜下出血，係依據6 月15日之電腦斷層檢
    查（結果為急性及慢性硬腦膜下出血及疑似兩側大腦半球栓
    塞），以及6 月25日之電腦斷層追蹤檢查（結果為兩側硬腦
    膜下積血、腦壓高、大腦皮質壓迫(左側大於右側)及兩側大
    腦皮質病變）等綜合評估，遂開立藥物及施行硬腦膜下腹腔
    引流手術治療後，於96年7 月9日出院，最近1次於97年7月9
    日回診時，仍有心智運動發育遲緩，且頭圍較正常年齡小朋
    友小之事實，乃有被告提出之原告92年5 月24日至28日住院
    病歷及醫護紀錄、92年5 月30日至6月2日住院病歷及護理記
    錄、92年6 月13至14日住院並立即腦部超音波照片、血液、
    尿液及生化檢驗報告、醫囑單等資料、被告醫院新生兒入院
    護理評估表、嬰兒室護理記錄、病患及家屬健康評估表、住
    院同意書及自動出院志願書等件（詳卷(1)第 37至392頁）、
    醫學影像光碟（詳外放之證物存放袋）、林口長庚醫院99年
    4月2日(99)長庚院法字第0229號回函（詳卷(2)第110頁)，及
    行政院衛生署99年1月6日衛署醫字第0990200771號函檢送之
    該署醫事鑑定委員會第 0000000號鑑定書之案情概要（詳卷
    (1)第44、53、54頁）在卷可按。惟原告主張被告醫院在系爭
    醫療事件之醫療照護，於3 次就診期間有誤診、遲延治療、
    延誤轉診等情事，因而造成原告腦部受傷及身體左側手腳萎
    縮，起訴時已4 足歲仍無法說話及行走，時時刻刻均需他人
    在旁照顧，並以林口長庚醫院於轉診後即能診斷出原告之病
    症，然被告3 次就診卻始終不能診斷出原告為硬腦膜下出血
    之情，顯有未盡注意義務之誤診及遲延治療之疏失，然為被
    告所否認，並以前揭答辯情詞置辯。
(二)而查，本件經就原告主張各節，先後委請行政院衛生署醫事
    鑑定委員會鑑定及補充鑑定，經該署於：
１、99年1月6日以衛署醫字第0990200771號函檢送該署醫事審議
    委員會第 0000000號鑑定書到院（詳卷(2)第44至57頁），認
    定：
 (1)關於被告就本件病情及處理過程所為之陳述部分：以上所為
    陳述確與病歷、護理紀錄及醫療常規相符。
 (2)關於「被告於何時將原告血液、尿液檢體及脊髓液送驗? 送
    驗時間是否延誤?」部分：病嬰於5 月24日02:20從急診轉入
    病房，血液檢驗(CBC)送驗時間為當日03:18、尿液檢體為03
    :30、脊髓液檢驗為03:54，並無延誤。
 (3)關於「被告提出檢驗結果為同日上午3時20分、3時40分、3
    時30分、3時20分、5時及下午6時48分，是否延誤?」部分：
    尿液生化檢查應為血液生化檢查，其報告結果時間為03:38
    ，脊椎液分析報告結果時間為03：56，C反應蛋白(CRP)時間
    為03:38，並無延誤。
 (4)關於「被告依該檢驗結果判定原告為新生兒感染，疑似敗血
    症或腦膜炎、細支管氣管炎，是否正確? 」部分：病嬰入院
    時，家屬主訴有鼻塞及咳嗽1週，經胸部X光檢查肺部有浸潤
    現像，診斷細支管氣管炎應無爭議，脊椎液檢查因執行時有
    創傷性穿刺，檢驗結果紅血球增加，在腦膜炎之判讀上會有
    困難。
 (5)關於「被告依該檢驗結果判定，施予原告預防性抗生素Ampi
    cillin Claforan及改善症狀藥物sconin退燒、secorine、s
    howmin及呼吸道蒸氣吸入、輸液補充?其處置是否適當?被告
    何時為該處置，有無延誤? 」部分：新生兒感染懷疑敗血症
    或腦膜炎給予ampicillin及Claforan為適當處置，醫師於5
    月24日08:30給予抗生素，並無延誤。
 (6)關於「原告高燒不退之現象及上開檢驗結果，是否均與硬腦
    膜下血腫或其他腦部異狀病症全然無關? 被告僅判定為疑似
    敗血症或腦膜炎、細支管氣管炎，是否無誤? 」部分：病嬰
    入院後，給予抗生素及其他支持療法，依病歷記載，其於第
    3 日逐漸退燒，在配合臨床其他症狀如咳嗽、鼻塞等症狀，
    胸部X 光檢查報告，判定感染疑似敗血症或腦膜炎及細支管
    氣管炎，尚屬合理。
 (7)關於「被告已診斷認為原告所驗出之 CRP表示有急性感染，
    是否均與硬腦膜下血腫或其他腦部異狀病症全然無關? 被告
    僅判定為疑似敗血症或腦膜炎、細支管氣管炎，是否無誤?
    」部分：CRP為人體於急性發炎反應時所產生之1種蛋白質，
    高低常作為發炎嚴重程度之參考，單一 CRP檢查無法判定是
    何種疾病引起，須配合臨床症狀及表徵、與其他檢驗，做綜
    合判斷。
 (8)關於「被告認原告於急診就醫時並無頭圍增加，前囪門突出
    、反覆性嘔吐、成長不良、嗜睡、抽筋或神經學異常症狀，
    又於92年6月13日之前並非持續高燒不退，且SDH係些微發燒
    而無其他任何神經學或腦膜受刺激或腦壓高症狀，是否屬實
    ? 」部分：病嬰無其他任何神經學或腦膜受刺激或腦壓高症
    狀，如嘔吐、抽搐、意識改變或腦部創傷等情況，單就些微
    發燒，要判斷是否有腦部出血，恐怕不易。醫師之陳述屬實
    。
 (9)關於「被告已診斷認為原告於92年6月13日因SDH而再度發燒
    ，但又認原告於該日之前並非持續高燒不退，且 SDH係些微
    發燒而無其他任何神經學或腦膜受刺激或腦壓高症狀，故被
    告之醫師診斷原告先後2次住院時之發燒現象與SDH無關。且
    原告於同年6 月14日之腦部電腦斷層掃描，所顯示之出血狀
    況，亦屬其近期內之出血，而非2、3星期前之出血，是否無
    誤?」部分：電腦斷層顯示出血，1週內出血以高訊號強度表
    現(high signal)，1週後出血訊號強度開始減低，病嬰於6
    月14日之腦部電腦斷層顯示為高訊號強度表現，屬於急性出
    血，故應為1週內之出血。
(10)關於原告引述被告就病情及處理過程所為說明部分：以上陳
    述是與病歷、護理紀錄及醫療常規相符。
(11)關於「上開送驗血液、尿液檢體及脊髓液檢體經細菌培養結
    果，均呈現陰性，具體數據為何，該數據代表之意義為何?
    」部分：血液、尿液檢體及脊髓液檢體，經細菌培養7 日結
    果呈陰性，有以下3 種可能：1.病嬰之前使用過抗生素治療
    ，以致細菌無法生長。2.病嬰所感染為黴漿菌或病毒感染。
    3.病嬰無細菌感染。
(12)關於「血液、尿液檢體及脊髓液檢體經細菌培養結果，均呈
    現陰性，惟原告確為高燒不退，則原告高燒不退之原因為何
    ，被告應予查明，被告未予查明，是否涉有疏失? 」部分：
    病嬰於5月24日入院，經治療後第3日起退燒，而非持續高燒
    不退；第2次於5月30日入院，治療後第2天體溫維持在37至3
    7.2 ℃左右，醫師判定其退燒應是治療有效，故不再作進一
    步檢查，尚未發現有疏失之處。
(13)關於「被告謂經抗生素治療(用以殺死或抑制病源菌)及其他
    症狀治療、支持性治療、呼吸道蒸氣吸入治療後，原告病情
    已趨穩定可控制，當時原告身體呈現之具體狀態如何，是否
    確致被告能謂原告病情已趨穩定可控制? 」部分：依醫師病
    程紀錄及護理紀錄，病嬰住院中活動力佳、吸吮力好及哭聲
    洪亮，病程已趨穩定。
(14)關於「原告於5月24日之CRP值上升，同月30日其白血球值又
    上升，被告之醫師診斷認為原告發燒原因為新生兒感染，感
    染處可能在其呼吸道，是否無誤? 」部分：依入院病歷，病
    嬰於5 月24日入院前有鼻塞5天、咳嗽流鼻水2天，住院當日
    發燒至38.5℃、胸部X 光檢查顯示有肺部浸潤，診斷為急性
    細支氣管炎，並無錯誤。5 月30日再度發燒入院，呼吸道感
    染為其中可能原因之一。
(15)關於「原告 CRP值上升，且白血球值又再次上升是否均與硬
    腦膜下血腫或其他腦部異狀病症全然無關? 被告未判定為疑
    似硬腦膜下血腫，並施予治療，是否無誤? 」部分：硬腦膜
    下血腫常與外傷或重力搖晃嬰兒有關，如果無此病史，且病
    嬰無出現腦壓上升或腦神經症狀，單就 CRP與白血球上昇，
    是很難判定是否有硬腦膜下血腫。醫師未判定為疑似硬腦膜
    下血腫，尚難認為有誤。
(16)關於「經由脊椎液之培養，能否查得硬腦膜下血腫或其他腦
    部異狀病症? 關於脊椎液之培養，是否須考量原告為嬰幼兒
    ，其全身之脊椎液量不多，故臨床上不會採取5、6套脊椎液
    做培養之處置?如否，被告未依常規採取 5、6套脊椎液做培
    養之處置，是否有疏誤?」部分：嬰幼兒脊椎液檢查常規做3
    至4管，一般不會採取5、6套脊椎液做檢查。
(17)關於原告引述被告就病情及處理過程所為說明部分：以上內
    容與病歷、護理紀錄及醫療常規相符。
(18)關於「被告依原告血液、尿液檢體之檢驗結果判定及其處置
    ，有無疏誤?」部分：醫師依病嬰血液、尿液檢體之檢驗結
    果判定及其處置，尚未發現疏誤。
(19)關於「檢驗結果因與原告於5月24日第1次住院時之抽血結果
    ，呈現有同等程度之貧血(5月24日、5月30日2次之RBC 、Hb
    均相似)，為正紅血球正血色素性貧血;其WBC明顯增高25.7
    ×103/uL，以中性球為主，表示再度發生感染，且細菌性感
    染機率較大，被告之醫師爰給予連同5 月24日開始1個療程7
    天之抗生素Ampicillin + claforan治療。又原告於5月24日
    第1 次住院期間，其抗生素藥劑僅打滿3天，療程未予完成，
    被告有無疏誤? 」部分：病嬰於5月24日第1次住院時，懷疑
    新生兒感染合併腦膜炎，應給予抗生素一個療程，但若是腦
    脊髓液培養報告為陰性，且病嬰食慾佳，活動力可，醫師認
    為其應沒有感染腦膜炎，所以只使用抗生素3 天，尚未發現
    有疏誤。
(20)關於「原告於5月24日第1次住院時之抽血結果，呈現有同等
    程度之貧血(5月24日、5月30日2次之RBC、Hb均相似)，為正
    紅血球正血色素性貧血，原告2 次貧血症狀，是否均與硬腦
    膜下血腫或其他腦部異狀病症全然無關? 被告未判定為疑似
    硬腦膜下血腫，並施予治療，是否無誤? 」部分：新生兒出
    生後因離開母體，氧氣供應由原先血液供應改為肺部呼吸，
    使原先之造血功能短期減少製造，因此嬰兒在出生2至3個月
    有貧血現象，此為生理性貧血。因此醫師將血紅素 8.5g/dL
    ，解釋為生理性貧血應屬合理。
(21)關於「有細菌性腦膜炎之新生兒患者，於經治療24- 48小時
    後，其臨床症狀仍未改善時，則應再做穿刺。被告已請醫護
    人員採集原告之血液、尿液及脊髓檢體，但因脊髓2 次穿刺
    失敗而無法取得，於必要時再行脊髓穿刺。被告所謂『必要
    時』究係指上列何種情況，由病歷、護理紀錄中能否查知?
    」部分：醫師所謂「必要時」應指在現行治療下，症狀無改
    善或惡化時之情況，也就是感染無法控制或神經學異常症狀
    出現。
(22)關於「被告迄原告出院止，均未再採集原告脊髓檢體，被告
    認無再採集原告脊髓檢體必要之理由，是否無誤?」部分：6
    月3日所為第2次檢體報告中之血液白血球指數已經恢復至正
    常值(7.9x103/uL以淋巴球為主)，再配合臨床症狀改善，判
    定感染已受控制及改善，尚無必要再採集脊髓檢體。
(23)關於「被告於原告2次住院，均施予原告預防性抗生素Ampic
    illin  Claforan及改善症狀藥物，是否涉有疏誤?」部分：
    醫師在病嬰2次住院中懷疑感染合併腦膜炎，治療上以ampic
    illin及Claforan治療，尚無疏誤。
(24)關於「被告稱『第2 次血液檢體報告顯示發炎情況已獲控制
    及顯著改善』，原告之發炎處，可能為呼吸道，亦不排除有
    菌血症或敗血症，或甚至腦膜炎之可能，被告未予確切查明
    原告身體係何處發炎，是否疏誤? 該發炎症狀是否均與硬腦
    膜下血腫或其他腦部異狀病症全然無關? 被告未判定為疑似
    硬腦膜下血腫，並施予治療，是否無誤?」部分：病嬰為1個
    月又17天之嬰兒，除細菌感染，其他常見為病毒感染，有時
    感染之病菌不容易以現有培養得知，過多之檢查有時會對病
    童身體造成負擔，臨床上兒科醫師常以病嬰臨床症狀是否獲
    得改善，活動力之好壞來判斷，而不光靠檢查。
(25)關於「被告憑血液檢體報告即認該發炎情況已獲控制及顯著
    改善，而未參酌其他狀況以資診斷，被告之診斷有無疏失?
    」部分：白血球恢復至正常值，配合臨床症狀改善，認為發
    炎情況已獲改善，然而血紅素在4日內由8.5g/dL降至7.4g/d
    L 應找原因解釋。因此，醫師安排檢查糞便潛血反應、血液
    抹片檢查(blood smear)、蠶豆症相關檢查(G6PD )、網狀紅
    血球檢查(reticulocyte)及庫氏試驗(Coombs'  test) ，並
    安排輸紅血球70ml，尚未發現醫師有疏失之處。
(26)關於「被告稱『第2 次血液檢體報告顯示發炎情況已獲控制
    及顯著改善』，該發炎情況係於5 月30日原告因再度發燒不
    適至被告醫院住院時始發現，被告係依原告檢體之血液中白
    血球增加至25.7×103/uL，且以中性球為主，並因血液分析
    報告顯示紅血球及血紅素濃度過低，而判斷為原告個人生理
    性貧血加急性感染所造成，此與原告第1 次住院時被告診斷
    認為『CRP人體於急性發炎反應時所產生之1種蛋白質，常用
    來作為急性感染疾病嚴重度及治療效果之參考， CRP升高，
    表示身體有急性發炎情況』一致，原告兩次身體急性發炎是
    否均與硬腦膜下血腫或其他腦部異狀病症全然無關? 被告未
    判定為疑似硬腦膜下血腫，並施予治療，是否無誤? 」部分
    ： CRP與白血球之高低，常作為發炎疾病嚴重度及治療效果
    之參考，在無其他神經學異常之身體檢查前，無法懷疑是否
    有硬腦膜下血腫。未判定為硬腦膜下血腫，尚無疏誤。
(27)關於「被告稱『原告第2 次出院時，其血液、尿液及生化檢
    體報告，均屬正常』，與被告稱『第2 次血液檢體報告顯示
    發炎情況已獲控制及顯著改善』，兩者代表之意義一致，均
    表示原告於6月2日出院時之血液、尿液、生化正常，身體狀
    況良好，無白血球過高發炎情形，無泌尿道感染，及其肝、
    腎功能正常，是否足認原告身體已全然無發炎情形? 如否，
    被告未予查明確認原告身體已全然無發炎情形，是否涉有疏
    失?」部分：6月3日已抽血檢查，考量本案為1個月又17天之
    嬰兒，不再作抽血檢查應為合理。
(28)關於「92年5 月30日被告醫院游靜修醫師為原告診視後，要
    其住治療，其理由為何? 於病歷、護理紀錄中是否有資料顯
    示與硬腦膜下血腫或其他腦部異狀病症全然有關? 」部分：
    92年5 月30日游靜修醫師為病嬰診視後，因體溫37.8℃有發
    燒，故要其住院治療。又依當時病歷、護理紀錄顯示，未見
    與硬腦膜下血腫或其他腦部異狀病症有關。
(29)關於原告引述被告就病情及處理過程所為說明部分：以上內
    容與病歷、護理紀錄及醫療常規相符。
(30)關於「被告依原告血液、尿液檢體之檢驗結果判定及其處置
    ，有無疏誤? 」部分：依病嬰血液、尿液檢體之檢驗結果判
    定及作處置，並無疏誤。
(31)關於「被告於92年6 月13日晚間11時許，原告住院時，未同
    時採集原告腦脊髓液檢驗，有無疏誤?」部分：92年6月13日
    23:00許，病嬰住院時，懷疑發燒乃因前1天之疫苗接種所引
    起。病嬰於5 月30日至6月4日剛治療完疑似腦膜炎之感染，
    重複感染之機率甚低，未同時採集腦脊髓液檢驗，應屬合理
    ，並無疏誤。
(32)關於「被告於原告住院當日晚間11時即發現原告下肢肌肉張
    力明顯增加及僵硬，次日8 時，游靜修醫師見原告下肢肌肉
    張力明顯增加之情形仍持續存在，復有發燒、哭鬧及嘔吐症
    狀，被告至次日下午1 時，始為原告施行腦部斷層掃瞄檢查
    ，更延至該日下午4 時始為判讀，有無延誤?又被告於92年6
    月14日上午8 時即認原告有中樞神經系統病灶，於9時3分始
    採取脊髓液檢體，於下午1 時始做腦部斷層掃瞄檢查，於11
    時1 分始提出脊髓液檢體報告，嗣並判讀原告有腦部出血症
    狀；被告於11時即判定原告有腦部出血症狀，於下午1 時始
    做腦部斷層掃瞄檢查，於下午4 時始判讀腦部斷層掃瞄檢查
    結果等情事，有無延誤? 」部分：醫院排程腦部斷層掃瞄檢
    查，需送檢查單、病人準備及考量當天檢查之人數，時間上
    並無延誤。
(33)關於「被告為原告施行腦部超音波檢查，除未發現腦室變大
    或突出，或腦水腫及明顯出血之症狀外，其檢查所獲具體數
    據是否均與硬腦膜下血腫或其他腦部異狀病症全然無關? 被
    告未判定為疑似硬腦膜下血腫，並施予治療，是否無誤? 」
    部分：腦部超音波檢查有其限制，此檢查所獲具體數據，並
    無法排除硬腦膜下血腫或其他腦部異狀病症，尤其是硬腦膜
    下血腫或蛛網膜下出血，均難以用腦部超音波檢查偵測，因
    腦部超音波是由前囟門進行掃描，硬腦膜下出血往往不在超
    音波可以檢測之範圍，病嬰於6 月13日進行之腦部超音波檢
    查，乃用以排除水腦或顱內出血，其檢查結果未發現有腦室
    變大或突出，或腦水腫及明顯出血之症狀，此檢查結果，與
    腦部超音波檢查之限制有關。此檢查所獲具體數據，並無法
    排除硬腦膜下血腫或其他腦部異狀病症。病嬰於6 月14日因
    持續下肢張力增強，進行腦脊髓液腰椎穿刺檢查，發現疑似
    蛛網膜下出血，於進行電腦斷層檢查前，依醫囑給予降腦壓
    藥物mannitol，醫師對於病嬰之治療，尚無不當。
(34)關於「被告為原告施行腦部斷層掃瞄檢查，並指發現蜘蛛網
    膜下出血現象，該出血是否均與硬腦膜下血腫或其他腦部異
    狀病症全然無關? 被告未判定為疑似硬腦膜下血腫，並施予
    治療，是否無誤? 」部分：病嬰因腦脊髓液腰椎穿刺檢查、
    及臨床神經學症狀之結果，於6 月14日進行腦部電腦斷層檢
    查，腦部電腦斷層檢查對於腦部出血之偵測敏感度較高，而
    病嬰也是經由電腦斷層檢查發現有急性硬腦膜下出血及蛛網
    膜下出血同時出現之情況。在臨床上若嬰幼兒發現硬腦膜下
    血腫與蛛網膜下出血同時出現，病歷記載亦無外傷跡象，臨
    床上先要懷疑是搖晃嬰兒症候群(shaken baby syndrome)所
    致，而非先天性腦血管畸形。硬腦膜下血腫或蛛網膜下出血
    之治療，是視出血量與臨床腦壓上升情況，決定是否須進行
    手術血塊引流、與降腦壓藥物治療，病嬰於6 月14日進行腦
    部電腦斷層檢查前，因抽搐與腦脊髓液腰椎穿刺檢查檢查結
    果，疑似為蛛網膜下出血，病嬰亦先接受醫囑給予mannitol
    降腦壓藥物治療，診療過程未發現有疏誤之處。
(35)關於「被告稱：於同日上午9時3分為其施行腦脊髓液檢查，
    該檢體報告於同日上午11時1分提出，是否延誤?原告之腦脊
    髓液檢體報告顯示有出血反應，被告安排其於同日下午1 時
    施作腦部斷層檢查，是否延誤? 腦脊髓液檢驗報告所示具體
    數據是否均與硬腦膜下血腫或其他腦部異狀病症全然無關?
    被告未判定為疑似硬腦膜下血腫，並施予治療，是否無誤?
    」部分：同日 09:03為其施行腦脊髓液檢查，該檢體報告於
    同日11:01 提出，並無延誤。報告判讀後即安排腦部斷層檢
    查，於13:00 施作腦部斷層檢查並無延誤。腦脊髓液檢驗報
    告紅血球高達0000000/uL，應懷疑蛛網膜下出血，醫囑上給
    予降腦壓藥物(mannitol)降腦壓，診療過程並無錯誤。
(36)關於「被告指：因原告之檢體報告顯示有出血反應，安排其
    於同日下午1 時施作腦部斷層檢查，報告所示具體數據是否
    均與硬腦膜下血腫或其他腦部異狀病症全然無關? 被告未判
    定為疑似硬腦膜下血腫，並施予治療，是否無誤? 被告施予
    原告抗生素Ampicillin、Gantacin及降腦壓藥物Mannito1之
    處置是否適當? 」部分：腦脊髓液檢查有出血情況，安排電
    腦斷層檢查為合理檢查，放射科報告為硬腦膜下血腫及蛛網
    膜下出血，在未得知報告前給予ampicillin、gentamicin及
    降腦壓藥物mannito1 之處置適當。
(37)關於「被告指：92年6月14日下午1時許，原告出現抽搐症狀
    ，該抽搐症狀是否均與硬腦膜下血腫或其他腦部異狀病症全
    然無關? 被告未判定為疑似硬腦膜下血腫，並施予治療，先
    給予指示給予Luminal藥物控制，是否無誤?」部分：腦脊髓
    液檢驗報告顯示腦部有出血，出血位置需經過腦部斷層檢查
    判定，抽搐症狀應與硬腦膜下血腫與蛛網膜下出血相關，然
    而在未作腦部斷層檢查之前，無法得知出血部位，給予lumi
    nal藥物控制抽搐症狀為合理且必要之處置。
(38)關於「被告指伊於92年6 月13日晚間11時原告住院時，即認
    原告有下肢僵硬情事，且原因不明(被告病歷載:「下肢僵硬
    ;原因? 」)，被告未即時查證，待次日上午8 時認原告有中
    樞神經系統病灶，於9時3分始採取脊髓液檢體，於下午1 時
    始做腦部斷層掃瞄檢查，於11時1 分始提出脊髓液檢體報告
    ，並判讀原告有腦部出血症狀；被告於11時即判定原告有腦
    部出血症狀，於下午1時始做腦部斷層掃瞄檢查，於下午4時
    始判讀腦部斷層瞄檢查結果等情事，有無延誤? 」部分：並
    無延誤。
(39)關於「原告於92年5月24日、同年5月30日及同年6月13日，3
    度均因高燒入住被告醫院治療，被告未曾懷疑原告患有硬腦
    膜下血腫病症，並施予治療，是否無誤? 原告多次高燒不退
    、第2 次血液檢體報告顯示發炎情況、原告之血液分析報告
    顯示其紅血球及血紅素濃度過低、原告下肢肌肉張力明顯增
    加及僵硬、發燒、哭鬧及嘔吐症狀、腦脊髓液檢查顯示有出
    血反應、抽搐等，被告未曾懷疑原告患有硬腦膜下血腫病症
    ，並施予治療，是否無誤?」部分：病嬰於92年5月24日與5
    月30日入院，經醫師檢查為新生兒感染，依所附卷證資料，
    病嬰於92年5月24日、5月30日入院治療期間，並無下肢肌肉
    張力明顯增加及僵硬之症狀，於抗生素治療，發燒緩解後出
    院；病嬰於6 月13日因發燒入院治療，因持續下肢肌肉張力
    明顯增加及僵硬之症狀，於6 月14日進行腦脊髓液檢查，因
    疑似蛛網膜下出血而進行腦部電腦斷層檢查，檢查結果顯示
    為硬腦膜下血腫及蛛網膜下出血，且為急性出血；且病嬰於
    6 月14日進行腦部電腦斷層檢查前，因抽搐與腦脊髓液腰椎
    穿刺檢查檢查結果，疑似為蛛網膜下出血，病嬰亦先接受醫
    囑給予luminal抗抽筋及 mannitol降腦壓藥物治療，診療過
    程符合醫療常規。
２、99年8 月18日以衛署醫字第0990208216號函覆補充鑑定意見
    （詳卷(2)第143頁），認定：
 (1)有關鑑定事項一、所詢該醫囑單之填寫、增刪、蓋章等程序
    ，是有符合常規。
 (2)鑑定事項一、所詢醫囑單增刪之事項及原因；鑑定事項二、
    所詢醫囑單是否有確實記載所述事項；鑑定事項三、出院時
    診斷為何等，均屬事實認定，尚請本院逕依職權調查事實。
 (3)鑑定事項四、五(一)(二)(三)(四)(五)(九)(十)等內容互有
    重複，其所詢病童於5 月24日、5月29日、6月13日三度就醫
    ，皆有發燒及檢驗結果異常之情形，醫師未診斷出硬腦膜下
    血腫是否有疏失等節，茲就 0000000號鑑定書鑑定意見說明
    如下：
  1.5月24日、5月29日及鑑定事項五(九)所詢5 月30日未繼續進
    行腦脊液檢查等爭議時間，應無出血之懷疑：「…病嬰於6
    月14日之腦部電腦斷層顯示為高訊號強度表現，屬於急性出
    血，故應為1週內之出血。」（鑑定意見(9)）
  2.鑑定事項五(三)所詢6月3日之情形：「6月3日所為第2次3/u
    L 以淋巴球為主），再配合臨床症狀改善，判定感染，以受
    控制及改善…」。（鑑定意見(22)）
  3.鑑定事項五(四)所詢未查出腦血管畸形乙節：「…若嬰幼兒
    發現腦硬膜下血腫與蛛網膜下出血同時出現，病歷記載亦無
    外傷跡象，臨床上先要懷疑是搖晃嬰兒症候群所致，而非先
    天性腦血管畸形…」（鑑定意見(34))
  4.鑑定事項五(四)所詢6 月14日治療部分：「…應懷疑蛛網膜
    下出血，醫囑上給予降腦壓藥物(mannitol)降腦壓，診療過
    程並無錯誤。」（鑑定意見(35)）
  5.鑑定事項五(五)所詢6 月13日未進行腦脊液檢查乙節：「92
    年6月13日23：00許，病嬰住院時，懷疑發燒乃因前1天之疫
    苗接種所引起。病嬰於5 月30日至6月4日剛治療完疑似腦膜
    炎之感染，重複感染之機率甚低，未同時採集腦脊髓液檢驗
    ，應屬合理，並無疏誤。」（鑑定意見(31)）
 (4)鑑定事項五(六)(七)所詢6 月14四腦脊液檢查之報告及腦部
    斷層檢查是否延誤乙節：「…09：03為其施行腦脊髓液檢查
    ，該檢體報告於同日11：01提出，並無延誤。報告判讀後即
    安排腦部斷層檢查，於13：00施作腦部斷層檢查並無延誤…
    」（鑑定意見(35)）
 (5)鑑定事項五(八)所詢病嬰因抽搐於13：30始做斷層掃瞄檢查
    是否符合醫療常規乙節：「…抽搐症狀應與腦硬膜下血腫與
    蛛網膜下出血相關，然而在未作腦部斷層檢查之前，無法得
    知出血部位，給予luminal 藥物控制抽搐症狀為合理且必要
    之處置。」（鑑定意見(37)）
(三)又按，醫療契約係受有報酬之勞務契約，其性質類似有償之
    委任關係，依民法第535 條後段規定，醫院既應負善良管理
    人之注意義務，自應依當時醫療水準，對病患履行診斷或治
    療之義務。而以醫學原理為基礎發展之臨床醫學，其安全性
    、成功率或準確度仍有其限制，故醫療提供者對於正面療效
    及負面損害的掌控，應限定在當代醫療科技水準所能統攝之
    範圍內，倘醫療給付者或其履行輔助者之醫師或其他醫護人
    員未違背具有一般知識、經驗及技能之醫師合理採取之步驟
    與程序，而以符合當時臨床醫療水準之方法而為給付，雖該
    給付之安全性或療效囿於醫學科技之有限性，不能精準滿足
    病患之期望，仍應認醫療提供者已為善良管理人注意義務，
    並依債務本旨提供給付，尚難驟謂怠於善良管理人之注意義
    務而應負債務不履行損害賠償責任。又民法第227條所謂不
    完全給付，係指債務人已為給付，因可歸責於債務人之事由
    ，致未依債務本旨而為給付之情形，原告得否依此主張不完
    全給付之損害賠償，自須視被告有無可歸責之事由為判斷。
    又一般不完全給付之可歸責事由，通常應由債務人就不可歸
    責於己之事由，負舉證責任，然醫療行為在本質上通常伴隨
    高度之危險性、裁量性及複雜性，是判斷醫師於醫療行為過
    程中是否有故意或過失即注意義務之違反，必須斟酌醫療當
    時之醫療專業水準、醫師就具體個案之裁量性、病患之特異
    體質等為因素而為綜合之判斷；而醫療契約不完全給付之可
    歸責事由是否存在，究應由醫師或病患負舉證責任，論者主
    張不一，惟病患至少應就醫師在醫療過程中有何過失之具體
    事實負主張責任，若僅主張醫療結果並未成功或造成損害，
    基於醫療行為具上開高度危險性、裁量性及複雜性之特徵，
    及醫療契約非必以成功治癒疾病為內容之特性，不能認為病
    患已就醫師具體違反注意義務之不完全給付事由有所主張證
    明。而依前開說明，本件原告雖泛稱被告醫院在系爭醫療事
    件之醫療照護上乃有疏失，於3 次就診期間有誤診、遲延治
    療、延誤轉診等情事，而造成原告腦部受傷及身體左側手腳
    萎縮，起訴時已4 足歲仍無法說話及行走，時時刻刻均需他
    人在旁照顧，並以林口長庚醫院於轉診後即能診斷出原告之
    病症，然被告3 次就診卻始終不能診斷出原告為硬腦膜下出
    血之情，顯有未盡注意義務之誤診及遲延治療之疏失，惟原
    原告腦部受傷及身體左側手腳萎縮，乃肇因腦硬膜下血腫與
    蛛網膜下出血，依其於92年6 月14日在被告醫院施作之腦部
    電腦斷層顯示為高訊號強度表現，屬於急性出血，故應為1
    週內之出血（亦即發生於92年6月7日以後）。執此觀之，前
    開傷勢，應與原告於同年5 月24日因高燒不退，至被告醫院
    急診就醫並住院治療，同年5 月28日出院；嗣於同年月30日
    又因高燒回診，再度於被告醫院住院治療，於同年6月2日出
    院之病症無涉。又嬰幼兒發現腦硬膜下血腫與蛛網膜下出血
    同時出現，病歷記載亦無外傷跡象，臨床上先要懷疑是搖晃
    嬰兒症候群所致，而非先天性腦血管畸形，而嗣原告於同年
    6 月12日於訴外人羅東聖母醫院注射5合1疫苗後，當日夜間
    發高燒，乃於同年6 月13日晚間11時許至被告醫院急診就醫
    並住院治療，醫護人員為原告抽取血液及尿液檢驗。住院後
    經值班醫師檢查，發現原告下肢肌肉張力明顯增加及僵硬，
    為其施行腦部超音波檢查，未發現腦室變大或突出，或腦水
    腫及明顯出血之症狀，即囑附護理人員給予解熱劑、靜脈輸
    液、補充水分、電解質及給予冰枕等，並觀察其後續情形。
    6 月14日凌晨，被告醫院醫師見原告下肢肌肉張力明顯增加
    之情形仍持續存在，復有發燒、哭鬧及嘔吐症狀，懷疑其罹
    患腦膜炎，乃於6月14日上午9時03分為其施行腦脊髓液檢查
    ，檢查結果顯示有出血反應，遂於當日安排13時施作腦部斷
    層檢查，並指示給予抗生素ampicillin、gentamicin及降腦
    壓藥物。同日13時許原告出現抽搐症狀，經醫師指示先給予
    luminal控制，並於 13時30分作腦部斷層檢查。前開研判、
    用藥、處理流程及方式，亦經行政院衛生署醫事審議委員會
    鑑定認係符合醫事常規，且無延宕或疏失等情事，已如前述
    。而本件嗣經原告家屬要求下，於92年6 月14日15時辦理轉
    院至林口長庚紀念醫院，雖經診斷為蜘蛛膜下腔出血、疑似
    嬰兒搖晃症候群及腦壓高、癲癇。然該院確診原告罹有硬腦
    膜下出血，亦係依據6 月15日之電腦斷層檢查（結果為急性
    及慢性硬腦膜下出血及疑似兩側大腦半球栓塞），以及6 月
    25日之電腦斷層追蹤檢查（結果為兩側硬腦膜下積血、腦壓
    高、大腦皮質壓迫(左側大於右側)及兩側大腦皮質病變）等
    綜合評估，始開立藥物，並於同年6 月26日施行硬腦膜下腹
    腔引流手術治療，並非立即安排手術治療，亦有前揭林口長
    庚醫院回函及原告提出之該院診斷證明書在卷可按。是前開
    醫事審議委員會鑑定意見亦敘及硬腦膜下血腫或蛛網膜下出
    血之治療，是視出血量與臨床腦壓上升情況，決定是否須進
    行手術血塊引流、與降腦壓藥物治療，故原告於6 月14日進
    行腦部電腦斷層檢查前，因抽搐與腦脊髓液腰椎穿刺檢查檢
    查結果，疑似為蛛網膜下出血，病嬰亦先接受醫囑給予mann
    itol降腦壓藥物治療，診療過程未發現有疏誤之處。從而，
    本件就被告醫院於醫療契約履行過程中是否有可歸責於被告
    醫師或醫護人員之不完全給付事由存在，或醫師、醫護人員
    在醫療過程中有何過失之具體事實，依原告所舉之證據，或
    關於醫囑單之增刪塗改之指摘（此經醫事審議委員會認定有
    關所詢該醫囑單之填寫、增刪、蓋章等程序，是有符合常規
    ）等節，依卷存證據僅能認定係原告單純之懷疑，尚難逕為
    有利於原告之認定；另依行政院衛生署醫事審議委員會之鑑
    定報告，亦不足以執以證明被告有原告所指述之疏失存在，
    則基於醫療行為之特性，自難認原告業就被告醫院之醫師或
    醫護人員有具體違反注意義務之不完全給付事由之存在，已
    為證明。則原告進而主張依民法第227 條債務不履行之不完
    全給付之法律關係，請求被告應賠償原告550 萬元（含看護
    費用300萬元、喪失勞動能力損失150 萬元、精神慰撫金100
    萬元），及法定遲延利息，即難認有據。
(四)原告另主張依消費者保護法第7 條、第10條之規定，被告醫
    院負有契約責任，而不為完全給付，並違背可合理期待之安
    全性，致生損害於原告，亦得請求被告醫院賠償云云。惟按
    ，因過失不法侵害他人之權利者，固應負損害賠償責任。但
    過失之有無，應以是否怠於善良管理人之注意義務為斷者，
    苟非怠於此種注意，即不得謂之有過失。最高法院19年上字
    第2746號判例參照。而醫護人員為從事人類生命及健康之管
    理業務，倘按其業務之性質，已善盡醫療科技上危險防止之
    必要且完善之注意義務，符合當時臨床醫學實踐之醫療水準
    ，尚難驟謂怠於善良管理人之注意義務而認有疏失。又消費
    者保護法固未明文將醫療服務排除於適用範圍外，然醫療契
    約之本質與其他各種服務之性質迥異，醫療服務自人類存在
    以來即屬不可或缺，惟疾病不會待醫學已備有治療方式時始
    行出現，往往係於疾病出現後，醫學始逐漸發展出對策，且
    初期之對策通常效果有限或穩定度欠佳，需隨醫學研究逐步
    加以改善；而人體之精密並非世上任何機器可資比擬，縱至
    今日仍有諸多未解之謎，加以病患自身之體質、病史、家族
    遺傳、生活習慣、用藥情況甚至精神狀況等，對醫療行為均
    構成變數，然病患對於此等變數未必可提供精確資訊，廣泛
    就所有變數加以檢驗於科技上、時間上、成本上以及病患身
    體負荷上均未必可行。然醫師負有治療病患之天職，依法亦
    無權利可任意拒絕病患（醫師法第21條參照），是以被迫決
    策於未知實係醫療行為之宿命，此與一般服務提供者所面對
    之變數遠不及醫師，於對服務之安全性無相當確信時，一般
    服務提供者亦可選擇不提供該種服務之情況迥異。是以將醫
    療服務與可高度掌握風險之其他服務等量齊觀，令其受相同
    之責任規範，已難認為妥當。次按，消費者保護法第1條所
    揭櫫之立法目的，係為保護消費者權益，促進國民消費生活
    安全，提昇國民消費生活品質，若機械適用法條，以致反噬
    該法欲保護之法益，亦顯然違反立法意旨。基於前述決策於
    未知之本質，醫師於作成診斷、決定治療方式之過程中，存
    有多項可能然利弊不一之選擇之情況並非罕見，有時保守之
    治療方式僅能維持病況，非採高風險之積極治療行為無從治
    癒疾病，若逕以消費者保護法課以醫師無過失責任，將使醫
    師面對風險較高，然效果較佳之治療方式時裹足不前，只求
    保守穩健不犯大錯，以避免一旦治療結果不如預期時，面臨
    病患或家屬僅執結果即對其進行高額求償（尤其消費者保護
    法縱對過失行為亦有懲罰性賠償之規定）。於醫師無法預先
    排除此部分責任之情況下，醫師難免以自保為優先，對於非
    冒險一試無法治療之病患，無異剝奪其治療之希望（蓋縱經
    病患親口承諾不予追究，其家屬亦未必遵守，尤以病患過世
    或喪失意識時為然）；尤其，人類壽命必有時而盡，醫療行
    為非必可創造奇蹟，若僅執結果即可令醫師負擔無過失責任
    ，無異迫使醫師百般設法避免為重症病患進行醫療，以免因
    死亡之結果發生而成為索賠之對象，以整體病患之利益而言
    ，此要非病患之福。或謂醫院及醫師可透過保險機制轉嫁此
    一賠償風險，然保險並非免費服務，賠償數額愈高，所需保
    費愈高，若以無過失責任搭配懲罰性賠償，醫院及醫師賠償
    之機率、金額均將大幅增加，此等成本勢將轉嫁於一般病患
    ，醫師及醫院為顧及成本，勢必提高醫療服務之費用，我國
    雖因有健保制度，一般病患所受之衝擊未必如並無健保制度
    卻認可高額賠償之國家般巨大，然健保財務業已嚴重入不敷
    出，眾所周知，若非提高健保費用，則勢必將部分高風險項
    目改為自費，無論採取何種方式，均將普遍增加一般病患之
    負擔，甚至壓縮弱勢病患就醫之機會，顯不符合病患之最大
    利益。是以令醫療服務提供者適用消費者保護法第7 條之規
    定，縱於個案上可使該名消費者（病患）獲得賠償，然整體
    而言反將危害全體消費者（病患）之利益，揆諸前開說明，
    亦非符合立法目的之解釋方式，應採取目的性限縮解釋，將
    醫療行為排除於消費者保護法之適用外。況且，除消費者保
    護法外，並非別無法律可規範醫師之醫療行為，關於應否適
    用消費者保護法與否之討論，僅涉及是否應令醫療服務者縱
    無過失責任亦應負責而已，對於具有故意或過失之醫療行為
    仍應負責一節並無影響，則是否應僅為顧及少數病患於醫師
    並無過失之情況下仍可獲得高額賠償之利益，即犧牲大多數
    病患獲得最適當醫療照護之權益，其結論應不言可喻。又本
    件雖係發生於92年間，然嗣後93年4 月28日修正通過之醫療
    法第82條第2 項業已明定「醫療機構及其醫事人員因執行業
    務致生損害於病人，以故意或過失為限，負損害賠償責任」
    ，明文將醫療行為排除於消費者保護法無過失責任之適用外
    （最高法院97年度台上字第 741號判決參照），益證立法者
    於意識到消費者保護法規定疏漏造成之爭議後，業已於醫療
    法之修正時明確表態，採取醫療行為並無無過失責任適用之
    立場，此一修正雖在本件事實發生後，無從逕予適用，然由
    此仍可佐證將醫療行為排除於消費者保護法之適用外，始為
    切合規範目的之解釋方式。執此，本件原告主張之損害皆係
    出自被告醫院所為之醫療疏失，揆諸前開說明，醫療服務並
    無消費者保護法第7 條無過失責任之適用，而被告就其所提
    供之醫療行為及其過程，依卷存證據尚難認有疏失情形存在
    ，已如前述，原告自無從在被告無故意或過失之情況下，仍
    得請求被告應負賠償責任。從而，原告主張依消費者保護法
    第7條、第10條規定請求被告負賠償之責，亦難認有據。
(五)綜上所述，原告主張依民法第 227條債務不履行之不完全給
    付及消費者保護法第 7條、第10條等規定之法律關係，請求
    被告給付 550萬元，及自起訴狀繕本送達翌日起至清償日止
    ，按年息5％計算之利息，為無理由，應予駁回。其假執行
    之聲請，亦因訴之駁回而失所依附，應併予駁回。
五、本件事證已臻明確，兩造其餘攻擊、防禦方法及舉證，經核
    與判決結果無影響，爰不逐一論列，附此敘明。
、訴訟費用負擔之依據：民事訴訟法第78條。
中    華    民    國    99    年    11    月    17    日
                  臺灣宜蘭地方法院民事庭
                      法  官  林翠華
正本係照原本作成。
如對本判決上訴，應於判決送達後20日內向本院提出上訴狀（須
附繕本）。
中    華    民    國    99    年    11    月    17    日
                      書記官  劉謹翊

司法院資訊處製作；財團法人民間司法改革基金會備份。
